臺灣高等法院臺中分院刑事判決　　　　　　　　九十二年度上更(一)字第一四六號
　　上　訴　人
　　即　被　告　壬○○
　　選任辯護人　簡承佑
　　選任辯護人　李佳蓉
右上訴人因貪污治罪條例案件，不服臺灣彰化地方法院九十年度訴字第一四二六號中
華民國九十一年十一月十一日第一審判決（起訴案號：臺灣彰化地方法院檢察署九十
年度偵字第六一一一號），提起上訴，經判決後，由最高法院發回更審，本院判決如
左：
      主  文
原判決撤銷。
壬○○無罪。
      理  由
一、壬○○於民國八十五年一月十八日起擔任臺灣彰化監獄會計室主任（九十年一月
    二十日改調為臺灣高雄監獄會計主任），主管該監獄之會計事項，為依法令從事
    於公務之人員，因戶籍地址在高雄縣鳳山市○○路十巷二十九之三號，離工作地
    點過遠，通勤不便，又當時職務宿舍尚未興建完成，乃經典獄長乙○○同意，於
    同年五月間，住進機關辦公室內之休息室，又自八十九年一月起改住該監統計室
    主任丙○○申請之職務宿舍內，明知由該監供給交通工具或配（借）住職務宿舍
    （有眷屬同住者），現住地距離該監獄在一公里以內者，依當時臺灣彰化監獄所
    訂立之「臺灣彰化監獄員工申請交通補助費注意事項」第三點第一款、第三款之
    規定，不得申請發給交通補助費，竟仍自八十五年二月起至八十九年三月份止，
    以現在住址為高雄縣鳳山市○○路十巷二十九之三號為由，利用職務上之機會，
    填具交通補助費申請表，按月詐領新台幣（下同）九百元之交通補助費，雖經台
    灣高等法院檢察署發函偵辦，始於八十九年八月二十二日繳回交通補助款共四萬
    五千元云云。
二、按犯罪事實應依證據認定之，無證據不得推定其犯罪事實；又不能證明被告犯罪
    者，應諭知無罪之判決，刑事訴訟法第一百五十四條、第三百零一條第一項分別
    定有明文。又認定不利於被告之事實，須依積極證據，苟積極證據不足為不利於
    被告事實之認定時，即應為有利於被告之認定，更不必有何有利之證據；且事實
    之認定，應憑證據，如未能發現相當證據，或證據不足以證明，自不能以推測或
    擬制之方法，以為裁判之基礎；而認定犯罪事實所憑證據，雖不以直接證據為限
    ，間接證據亦包括在內；然而無論直接或間接證據，其為訴訟上之證明，須於通
    常一般人均不致有所懷疑，而得確信其為真實之程度者，始得據為有罪之認定，
    若其關於被告是否犯罪之證明未能達此程度，而有合理懷疑之存在，致使無從形
    成有罪之確信，即不得遽為不利被告之認定（最高法院三十年上字第八一六號、
    四十年台上字第八六號、七十六年台上字第四九八六號判例要旨參照）。
三、訊據上訴人即被告壬○○固坦承自八十五年一月十八日起擔任臺灣彰化監獄會計
    室主任，並於八十五年二月二十九日，在「臺灣彰化監獄員工交通補助費申請表
    」上之「現在住址」一欄，填載「高雄縣鳳山市○○路十巷二九之三號」之戶籍
    地址，並自八十五年二月間起至八十九年三月間止，按月領得九百元之交通補助
    費，共計四萬五千元，且於上開期間之上班日夜晚，先後居住於副典獄長休息室
    、辦公室休息室、距離監獄一公里以內之統計室主任丙○○職務宿舍內等情不諱
    ，然否認有何右揭犯行，並辯稱：伊當時每周五會回去高雄戶籍地，星期一再返
    回監獄，當時之現住地仍在上開高雄縣戶籍地址處；又依當時彰化至高雄單程之
    電聯車票價為二百八十五元，來回須五百七十元，每月來回四次則須二千二百八
    十元，是其每月支領九百元之交通補助費，並無不法所有之意圖；且當時負責審
    核之該監主管均明知其居住地點，故渠等並未陷於錯誤而仍准予核發，其自無詐
    取行為云云。
四、經查：公訴人認被告壬○○涉犯前開罪嫌，無非以行政院八十九年八月十六日台
    八十九年八月十六日台八十九秘字第二四四四０八號函領之「事務管理手冊」─
    車輛管理第二十三條第三款規定：「交通費按實際上班天數及路程核發」、行政
    院六十六年六月二十八日台（66）忠授二字第三四三四號函文略以：為因應臺北
    市政府自六十六年七月一日起取消公教員工公車優待票，關於中央各機關公教員
    工上下班交通費之支給，有沿襲往例發給員工交通費者，其標準如低於臺北市政
    府所訂標準，自六十六年七月一日起得比照該市府標準辦理，倘原發標準高於該
    市府所訂標準者，由各機關自行檢討改進，並檢附「臺北市政府所屬各機關學校
    核發員工交通費注意事項」供以辦理；而「臺北市政府所屬各機關學校核發員工
    交通費注意事項」第六條前段規定：員工搭乘公民營汽車，交通費之核發應經秘
    書室或總務單位（或人員）查明其「確實住所」後，會同協辦單位切實審核覈實
    辦理；另關於員工交通費補助之範圍，係按機關員工「每日」通勤住居所至辦公
    處所所需之交通費核發，至該員工之住居地點，係指現居處所一情，有行政院主
    計處八十九年九月十五日台八十九處忠字第一四０八三號函文，另法務部於九十
    年三月二十九日亦以法九十總決字第０一一八九二號函覆台灣高雄監獄：公務人
    員申請每月交通補助費標準，依行政院主計處九十年三月二十二日台九十處忠字
    第０二六六一號函文辦理，被告就行政院六十六年迄今，對於交通補助之核發，
    均係比照「台北市政府所屬各機關學交核發員工交通費注意事項」之規定辦理，
    被告身為會計主任，無不知之理云云，為其論據。
五、惟查前揭行政院主計處八十九年九月十五日台八十九處忠字第一四０八三號函文
    雖函示現行公務機關核發所屬員工交通費補助之相關法源依據如下：1.行政院八
    十九年八月十六日台八十九秘字第二四四０八號函頒之「事務管理手冊」、2.行
    政院六十六年六月二十八日台六十六忠授二字第三四三四號函、3.台北市政府所
    屬各機關學校核發員工交通費注意事項，然其中1.事務管理手冊，係八十九年八
    月十六日始頒布，顯在案發之後，未可逕採為本案交通費補助之法令依據。至於
    行政院六十六年六月二十八日函頒中央各機關公教員上下班交通費處理原則說明
    二、第(二)項固規定：「目前各機關有沿襲往例發給員工交通費者，其標準如低於
    台北市政府定標準，自本年（指六十七年）七月一日得比照該市府標準辦理，倘
    原發標準高於該市府所訂標準者，由各機關自行檢討改進」，另台北市政府所屬
    各機關學校核發員工交通費注意事項」第六條亦規定：「員工搭乘公民營汽車，
    交通費之核發應經秘書室或總務單位（或人員）查明其確實住所後，會同協辦單
    位切實審核」，但行政院上開第三四三四號函所謂「得比照」或「由各機關自行
    檢討改進」，旨在授權各機關權衡經費及各項因素予以調整比照或檢討改進，與
    台北市政府所屬各機關學校核發之員工交通費注意事項，均無一就「住所」一詞
    ，設有明文之規定，參以民法第二十條第一項又明定：「依一定事實足認以久住
    之意思，住於一定之地域者，即為設定其住所於該地」，由被告一再辯稱其住所
    是在高雄縣鳳山市，可見被告係以高雄縣鳳山市之住家，為其久住之住所地，其
    於週五及隔週之週一復有通勤往返高雄、彰化二地之事實，則其於填表申請交通
    費之初，是否有此即為實施詐術之不法認識與犯意，顯非無疑，倘被告主觀上並
    無藉此以為詐欺取財之不法犯意及意圖，自不能單以行政院主政處之前開函文認
    住居地點係指「現居處所」而言，即率認被告身為會計人員，就此焉有不知之理
    ，而遽為被告不利之認定。
六、復按被告固曾於八十五年二月二十九日申領員工交通補助費，每月九百元，此有
    申請表影本為憑（同前偵卷第三頁）；但始終否認有何詐欺取財之貪污犯行，辯
    稱伊是依據住所來申請，且伊因家在高雄，將來也將請調回高雄，故於職務宿舍
    建蓋完成，均未申請宿舍，又其自七十年間就設籍高雄，當時是先填寫申請表交
    總務科，由總務科審核有無申請宿舍，再由人事室審核報到日、住處資料，再由
    政風室審核住處與辦公室之距離，最後由會計室評估是一段或二段的距離（一段
    是指十五公里。二段指十五至三十公里，三段是三十公里以上），送請機關首長
    核可後由出納造冊按月撥款等語；而被告申請交通補助款之法令依據，即當時臺
    灣彰化監獄所訂立之「臺灣彰化監獄員工申請交通補助費注意事項」第三條第三
    款雖規定：「現住地」距離本監在一公里以內者，不得申請發給交通補助費，但
    同條第四條第(三)款亦明定：「住所」距離辦公場所三十公里以上者，每月補助新
    台幣九百元，以內者，不得申請發給交通補助費，此有彰化監獄員工申請交通補
    助費注意事項一份在卷可稽（見偵查卷第十七頁），就所謂「現住地」、「住所
    」如何認定？該注意事項並未敘及，雖證人即彰化監獄總務人員林清六於原審曾
    證稱：彰化監獄交通費補助注意事項於九十一年九月二日有修正，修正前後就住
    所之認定無不同（原審卷第四十一頁）；然彰化監獄員工交通補助費申請表，其
    中應具條件一欄第五項原訂：現在住所距離本機關地點一公里以上，九十一年九
    月二日修正後之表格，則改為：現居所距離本機關地點一公里以上者（偵卷第三
    頁及原審卷第六十一頁），二者用詞明顯不同，可見修正前之注意事項，其住所
    認定似與居所地仍有別，證人林清六又自承係從九十一年八月一日起即掌管交通
    費核發之事務，有關事項問科長戊○○比較清楚（原審卷第四十一頁、第四十二
    頁），從而證人林清六接任相關事務既在九十一年八月之後，則其就有關住所之
    解釋，無非其個人意見之詞，自不足採被告有無利用職務上機會，詐欺取財之憑
    據。被告復一再供稱當初彰化監獄是新的單位，一般都是認為家在那裡來認定；
    核與(1)證人即該監當時之總務科長丁○○於本院上訴審到庭證稱：「（問：你們
    蓋章的時候，有無實質審查？）都是由同仁填寫戶籍地。（問：如果居所地與戶
    籍地不同，交通費應以何處為主？）我們審核是以他的證件所登載的戶籍地為他
    的居地，在側面瞭解他有無租房子。」、「（問：如果借住他人的房子也不能申
    領交通費？）我們以租房子就不發交通費，如果在外面借住也可能要回家，所以
    我們就不會不准」、「（問：知道他住辦公室為何還准他申領交通費？）那時我
    們審查的標準是否他有住宿舍，有無租房子，他報到沒多久辦理申領交通費的，
    當時也沒有職務宿舍，同仁也會借住在辦公室，主管需要值班住在值日官室。或
    是自己的辦公室，當時沒有想那麼多，而且監獄的設備還沒有採購完畢，有些科
    室在我們總務科上班」、「當時申領的時候，條件是以他戶籍地為主，只要沒有
    住宿舍，我們原則上就發給交通費」（見本院上訴審卷第六三至六五、六八頁）
    ；(2)證人即該監當時人事主任趙潮明於本院上訴審證稱：「（問：當時你們審核
    交通費時，被告借住辦公室，還是可以申領？）當時規定不是很明確，我們審核
    時是個人申領書上所記載的住所跟戶籍資料核對。，．．．有關同仁的福利，我
    們都是從寬認定。」等語（見本院卷第六六至六七、六九頁）；及(3)證人即當時
    政風室主任辛○○證稱：「據我所知被告每個星期都回高雄，人事、總務單位說
    可以領就可以領。」各等語互核相符（見本院上訴卷第六七、七○頁），從被告
    之前開供詞及證人丁○○、趙潮明、辛○○各該證述，可知渠等就所謂「現住地
    」或「住所」之認定，均係以有無申請職務宿舍、戶籍地址及本案被告確實每週
    有通勤高雄及彰化之事實為審核通過之依據，並非以現居地為準。
七、第按貪污治罪條例第五條第一項第二款所謂公務員利用職務上之機會，詐取財物
    罪，性質上係詐欺罪之一種，故以行為人有圖為自己不法所有之主觀犯意，並表
    現於外，在客觀上有利用其可乘之事機而使相對人陷於錯誤致交付財物，以遂其
    獲取不法所有犯意之目的者，為其犯罪構成要件（最高法院著有八十三年台上字
    第六七０七號判決意旨參照）；行為人單純因為法令之不備，誤認自己為有權取
    得者，即不能遽以該罪相繩或行為人縱有施用欺罔或其他方法而圖詐欺不法財物
    情事，已了然於胸，並不因公務員之施用欺罔或其他方法，而陷於錯誤，其之所
    以交付財物，乃別有原因，仍不得令負該條款之罪責。經查，本件被告居住在彰
    化監獄辦公室之時間究竟至何時為止？雖被告於偵查中供稱伊自八十九年一月起
    ，即改住丙○○之職務宿舍；但於原審則稱是在八十九年四月、五月才搬到丙○○之宿舍（原審卷第三十九頁）；另證人甲○○又到庭證實該監所員工進出監所
    均有做管制登錄，進出都會登記，且職務宿舍是在圍牆外（本院更一卷第一０五
    頁）；依本院向彰化監獄函調該所八十九年一月至同年三月之門衛日誌影本（外
    放），並未發現在此期間被告有外出宿舍之登記，證人丙○○、甲○○復一致稱
    因時間已久，無法記得被告何時住進丙○○主任之宿舍（本院更一卷第一０二、
    一０四頁）；遍查卷內證據資料，除被告之自白外，又無其他佐證足證被告確實
    是於何時住進丙○○之職務宿舍，本諸罪疑唯輕之法則，自應以被告在原審供稱
    係八十八年四、五月以後始居住該宿舍較為可採，而斯時被告既未請領任何之交
    通費，自不能以被告前後不一之自白，遽認被告住進丙○○職務宿舍之期間有何
    如公訴人所指之右開犯行。再就被告居住辦公室之期間而言（八十五年二月二十
    九日至八十九年一月間止），被告雖有申請交通補助費，並實際領得四萬五千元
    ，但證人丁○○、趙潮明及辛○○於本院更一審一致證稱：「當時知道被告均住
    在辦公室裡面」（本院更一卷第四十九頁、五十一頁～五十二頁）；證人即斯時
    任職典獄長之乙○○亦證稱當時知道壬○○住在辦公室內（本院更一卷第五十三
    頁）；八十八年年八月二日接任總務科長之戊○○復證稱渠等知道壬○○是住在
    辦公室之內（本院更一卷第一００頁）；另八十七年接任人事主任之甲○○亦證
    稱知道被告是住在辦公室內，但因壬○○戶籍地在高雄，我們審核標準是以他的
    戶籍地來核發，他是可以請領交通補助費的（本院更一卷第一０四頁、一０六頁
    ）；可見當時負責審核被告是否符合支給交通補助費條件者，包括丁○○、趙潮
    明、辛○○、典獄長乙○○在內，均明知被告是居住辦公室，並未因被告之填表
    申請，而陷於任何錯誤，且渠等所以審核通過被告之申請，乃係本於渠等職權之
    法令解釋及裁量，並認住所包括戶籍地在內，故予審核通過，難謂被告客觀上有
    何施用詐術之可言。又查被告只有於到職之初，填表申領交通補助費，其後即由
    出納人員按月撥款，並未再逐月填表申請，已據被告供明在卷（原審卷第十七頁
    、本院更一卷第一三七頁）；可見戊○○、甲○○及典獄長己○○等人任內，係
    由彰化監獄沿襲舊例，逕依戶籍地為標準，而予撥款，要非因被告另有何積極之
    欺罔行為而陷於錯誤所致。
八、又查本院依檢察官所請，就台灣彰化監獄於八十五年二月核定之員工申請交通費
    注意事項第四條第(一)(二)(三)各款所定之住所認定標準為何？能否以戶籍地址為認定
    標準？所謂住所是否以永久居住為其要件？如未申請職舍，是否包括在外租、借
    房舍居住者、住外地者均可申請補助？如本案未配住職務宿舍，家眷實際居住處
    所及戶籍地均在高雄，於星期五下午自費搭乘交通工具由彰化返回高雄，再於星
    期一由高雄自費搭乘交通工項返回彰化上班，此種情形得否請領交通補助費？向
    主管之法務部函詢，亦據該部答覆：係屬各機關內政部行政規則，由各機關視財
    務狀況並依據事務管理手冊車輛管理篇第二十三點及行政院相關規定檢討訂定，
    至有關台灣彰化監獄交通補助核發作業相關事項細節，請逕各該監查詢」（本院
    更一卷第一二二頁）；可見在案發當時就本件被告交通費之核發，彰化監獄依其
    內部之行政規則，本有解釋之權限，渠等前項以住所是指戶籍地之解釋，縱與行
    政院主計處於八十九年前開一四０八三號函釋意見不同，致有不同之認定結果，
    但此終因彰化監獄是新成立之機關，且當時相關之法令規章又未臻完備及無前例
    可循所致，而被告填表申請交通補助款後，既尚須經總務科、人事室、政風室及
    機關首長之逐層之審核，各科室主管復係本於渠等職權之認知而為核准通過，各
    機關內部人員，凡符合條件者，亦均可提出申請交通費之補助，與被告任職之會
    計工作並無關連，自不能以其他單位主管人員審核通查之結果，即率謂被告係刻
    意曲解法令，並有何利用職務上之機會使彰化監獄陷於錯誤之可言。
九、綜上被告在上班時間是住在辦公室，而以家眷及住所在高雄縣鳳山市，申請交通
    費補助，在行政上容或有爭議之處，但此係源於對住所之一詞，相關交通費補助
    法規並無明文，致各機關各行其事，各自解釋所造成，難謂被告主觀上有何為自
    己不法所有之詐欺意圖，況申請交通補助費復係每個機關同仁之權利，只須經審
    核通過，即可領取，與被告任職之會計職務並無關連，而申請本身，尚須經層層
    審查，亦認係詐術之實施，本案相關負責審核被告是否支給交通補助費條件者，
    包括丁○○、趙潮明、辛○○、乙○○等人復均明知被告係居住辦公室，渠等亦
    未因之陷於何等之錯誤，自不能以本案被告及監獄相關負責審查人員對其內部行
    政規則之解釋與行政院主計處見解不同，即謂被告有何利用職務上之機會，詐取
    財物，此外依卷存訴訟資料，又不足以證明被告有何利用職務上機會詐欺取財之
    犯行，其罪嫌即有不足，被告上訴意旨指摘及此，請求將原審判決予以撤銷，核
    屬有據，爰將原審判決撤銷並為無罪之諭知，以免冤抑。
據上論結，應依刑事訴訟法第三百六十九條第一項前段、第三百零一條前段，判決如
主文。
本案經檢察官庚○○到庭執行職務。
中      華      民      國      九十三      年     三     月    十一    日
                                   臺灣高等法院臺中分院刑事第七庭
                                         審判長法  官  謝  說  容
                                               法　官  黃  日  隆
                                               法　官  江  錫  麟
右正本證明與原本無異。
檢察官得上訴。
如不服本判決應於收受送達後十日內向本院提出上訴書狀，其未敘述上訴之理由者並
得於提起上訴後十日內向本院補提理由書（均須按他造當事人之人數附繕本）。
                                               書記官　金  珍  華
中     華     民     國     九十三     年      三      月     十二      日
                                                              　　　　　Ｆ
